【裁判字號】    89,上易,1535
【裁判日期】    891230
【裁判案由】    詐欺
【裁判全文】
臺灣高等法院高雄分院刑事判決                  八十九年度上易字第一五三五號
     上訴人即
     自 訴 人  己○○
               辛○○
     右 一 人
     代 理 人  黃錦河
     自 訴 人  丁○○
     右三人擔當
     訴  訟  人  台灣高等法院高雄分院檢察署檢察官
     上訴人即
     自 訴 人  戊○○
               庚○○
     被    告  丙○○
               乙○○
               甲○○
               壬○○
右上訴人等因被告詐欺案件，不服臺灣高雄地方法院八十八年度自字第二六九號中華
民國八十九年八月二十二日第一審判決，提起上訴，本院判決如左：
      主  文
上訴駁回。
      理  由
一、自訴意旨略以：被告乙○○係金吉第建設事業股份有限公司（以下簡稱金吉第建
    設公司）之負責人，被告甲○○是富茂隆建設事業股份有限公司（以下簡稱富茂
    隆建設公司）之負責人，被告丙○○則是甲○○之弟、乙○○之兄，前開被告三
    人明知前開公司之財務狀況不佳，根本無力從事大批房屋之興建事宜，竟共同意
    圖為其不法之所有，而基於概括之犯意，在高雄縣燕巢鄉鳳山厝第二四Ｏ、第二
    四Ｏ之三號至第二四Ｏ之三九號地號等共計三十八筆土地（以下簡稱系爭土地）
    上，興建「美夢成真」房屋（以下簡稱系爭房屋），而推由被告壬○○、丙○○
    於民國八十六年間先後多次向自訴人戊○○、己○○、庚○○、辛○○、丁○○
    等五人詐稱：公司資金雄厚，產權登記沒有問題，用以興建系爭房屋之土地已買
    下，且其二人均係股東之一等語，使自訴人等均陷於錯誤而與被告丙○○（其係
    以公司及負責人之名義）簽訂買賣房屋之契約書（屬預售屋買賣），而自訴人戊○○、己○○、庚○○、辛○○、丁○○係分別以新台幣（下同）六百五十萬元
    、五百萬元、五百萬元、五百二十萬元、四百八十萬元之價款，約定購買編號分
    別為Ｄ八、Ｂ三、Ｄ一、Ｃ一、Ｄ三之系爭房屋預售屋（各自訴人之實際付款金
    額，則分別為四百萬元、八十一萬五千元、三百八十萬元、四百二十萬元、二十
    五萬元）。而被告丙○○於自訴人夏豔玉繳交三百一十萬元之部分價金後，竟又
    承前之詐欺犯意，向夏豔玉詐稱：公司保證如期完工，若於期前先繳交一百五十
    萬元之價金，可減扣利息六萬元，使夏豔玉再次陷於錯誤而提前於八十七年七月
    十五日、同年八月十五日，分別各期前給付四十五萬元（共計九十萬元）予丙○○，惟嗣因丙○○停工而未繳。而被告壬○○則另承其前開詐欺之概括犯意，向
    自訴人丁○○詐稱：可由丁○○承攬系爭房屋之鋁門窗工程，並表示願與丁○○
    合買系爭房屋一戶，同意於丁○○取得系爭房屋之產權時，無條件以同價款向丁○○買受等語，且簽下一紙同意書取信於自訴人丁○○，致使丁○○陷於錯誤，
    而同意購買前述編號Ｄ三之系爭房屋，並於嗣後按期繳交前述價款及安裝鋁門窗
    於系爭房屋內。被告丙○○等於取得前開款項後，為掩飾其詐欺犯行，即由少數
    工人在工地施工，迨至八十七年十一月（被告稱十月）底則完全停工，被告壬○○亦不知去向，又被告丙○○、乙○○、甲○○於事發後均百般推諉，拒絕返還
    自訴人之已付款項，自訴人始知受騙。因認被告等人均涉有刑法第三百三十九條
    第一項之詐欺取財罪嫌。
二、按犯罪事實應依證據認定之，無證據不得推定其犯罪事實；不能證明被告犯罪者
    ，應諭知無罪之判決，刑事訴訟法第一百五十四條、第三百零一條第一項分別定
    有明文。次按刑法上詐欺罪之成立，須以行為人意圖為自己或他人不法所有，施
    用詐術而使被害人陷於錯誤為成立要件，刑法第三百三十九條第一項定有明文，
    是以行為人必須主觀上有為自己不法所有之意圖，客觀上復有為自己不法所有之
    行為並施用詐術者，始符合本罪之構成要件。
三、訊據被告丙○○、乙○○、甲○○、壬○○均堅決否認其等有何詐欺之犯行，被
    告甲○○、乙○○均辯稱：我只是名義負責人，並未參與系爭「美夢成真」房屋
    工程之銷售或興建過程，系爭契約都是由被告丙○○、壬○○與自訴人簽訂的等
    語；被告壬○○則辯稱：我是代理我們「京樺廣告公司」承作系爭「美夢成真」
    房屋之廣告銷售業務，但我不是「美夢成真」工程企畫案的股東，也未曾向自訴
    人等表示過說我是股東等語；被告丙○○則辯稱：我是富茂隆公司、金吉第公司
    的總經理，乙○○、甲○○都只是這兩家公司之掛名董事長，實際上本件「美夢
    成真」房屋的案子均由我負責，是我跟地主簽約的，不過名義上是以乙○○、甲○○之名義簽約。與自訴人簽約時，我並沒有向自訴人說土地是我們公司的，而
    系爭房屋無法如期完成，是因我與地主張文信之間有糾紛，不過現在已解決，我
    們有訂再協議書。另外，張正治、楊勝美二人原本要與我合夥出資合建系爭房屋
    ，但後來他們減少出資導致我我缺乏資金；我還拿我父親李祥源所有的六筆農地
    去抵押貸款，只是因我與地主有糾紛，導致後來貸款未成功。目前工程雖尚未完
    成，但仍在繼續進行，且已拿到使用執照等語，被告丙○○並提出其與地主張文
    信簽訂之合建契約書、再協議書，及與張正治、楊勝美簽的合資合建契約書、「
    提供土地委託抵押貸款協議書」各一份為證。經查：
（一）依自訴人所提出之系爭房屋買賣契約書上，立契約書人之賣方雖分別載明為「
      金吉第建設事業股份有限公司，負責人：乙○○」，或係「富茂隆建設事業股
      份有限公司，負責人：甲○○」等文字。惟查，自訴人戊○○、己○○、庚○○、辛○○、丁○○等人，於原審及本院調查時均指稱：簽訂系爭契約之時，
      係由被告丙○○、壬○○分別出面，或係由被告丙○○、壬○○二人共同出面
      所簽訂，其原本都不認識被告甲○○、乙○○等情，此有前開自訴人於本院及
      原審調查時分別陳明在卷，是以被告甲○○、乙○○既於簽約時並未出面，即
      不可能於簽約時對自訴人為任何施用詐術之行為，而自訴人亦均無法指出或舉
      證證明被告甲○○、乙○○於簽約之前、後有任何意圖為自己不法所有而施用
      詐術之行為，參以被告丙○○所供稱：被告乙○○、甲○○都只是公司之掛名
      董事長，雖然簽約時均以乙○○、甲○○之名義為之，但實際上系爭房屋的案
      子均由我負責，與地主簽訂合建契約者也是我等語，顯見被告甲○○、乙○○
      所辯稱其自始至終均未參與系爭房屋興建之規劃、設計等情，尚非無據。此外
      ，復查無其他積極證據足以證明被告甲○○、乙○○有何詐欺犯行，自屬不能
      證明被告甲○○、乙○○有詐欺之犯行。
（二）自訴人雖指稱被告丙○○、壬○○於簽約時，分別詐稱：系爭土地是被告公司
      所有，且公司資金雄厚等情。經查：被告興建系爭房屋所坐落之土地，確實非
      其本身所有等情，有其於八十八年七月一日原審調查時，所庭呈之其與系爭土
      地之地主張文信於八十六年七月一日簽訂之「合建契約書」，及其二人於事後
      和解時於八十八年六月間簽訂之「再協議書」各一紙在卷為證，由其內容觀之
      ，可知被告興建系爭房屋係採由地主提供土地，而由建商（指被告丙○○）興
      建房屋之「合建分售」模式來興建。然查，依目前建築業之投資興建方式，大
      半均採用由地主提供土地、建商負責興建房屋之合建或委建模式，並採預售方
      式銷售房屋，以利興建資金之取得，而甚少係以自有土地、資金興建完成後始
      銷售之情形，此為社會一般具普通知識經驗者所周知之事實；又依照目前一般
      工商業界之資金運用方式，業者於從事大型投資之貿易、建築等計畫方案時，
      本極少有可能係由其自備百分之百的資金，多是經由內部集資或透過向外發行
      債券、股票等方式以募集所需之大筆資金，是以被告興建系爭房屋之所採之前
      開投資或興建模式，與社會一般常情並不相違背。況查，除自訴人之前開指述
      外，尚缺乏其他證據足以證明被告丙○○、壬○○於簽約時確有為前開不實表
      示之事實，而依自訴人與被告簽訂之系爭買賣契約書以觀，亦未提及系爭土地
      為何人所有等語，是以尚難僅以自訴人之前開指述，遽認被告丙○○、壬○○
      於簽約時確有為前開指述。且被告丙○○、壬○○若於簽約時縱有為前開不實
      之表示，亦僅屬推銷之手法不當而已；否則，被告丙○○於簽約後儘可不施工
      ，藉故拖延搪塞。
（三）又自訴人亦不否認被告壬○○為負責銷售系爭房屋之廣告代理商，則按諸一般
      房屋廣告代理商之經營型態，本即以促成銷售為目的而必須負責將所代理之房
      屋盡量推銷出去，然其本身既非買賣契約之當事人，亦不需為建商之房屋興建
      工程是否能確實完工負擔保之責，此由自訴人所提出之買賣契約書當事人欄上
      並未出現被告壬○○代理之廣告公司名稱，而自訴人所繳交之房屋價款亦非交
      付被告壬○○或廣告公司等情，亦可得知此理，故自不得以被告壬○○係擔任
      系爭房屋之廣告銷售業務，即遽認其亦有詐欺之犯行。至被告壬○○是否為被
      告公司股東等情，綜觀本件系爭房屋買賣契約之交易過程中，顯非影響系爭契
      約成立之重要因素，是以自訴人夏豔玉指稱被告壬○○曾表示其亦為公司股東
      之一等語，即難以認定係屬被告壬○○或丙○○所施用之詐術行為。至自訴人
      丁○○雖指稱：被告壬○○乃意圖為其不法所有，向我表示若我與他合買一棟
      房子，他就會向公司說系爭房屋之鋁門窗工程讓我承包，而合買的房子由他挑
      ，價錢也由他與公司講價，使我陷於錯誤而同意購買一間系爭房屋等語，並提
      出其與被告壬○○於八十七年四月十一日簽訂之「同意書」為證。然查，自訴
      人丁○○嗣後確實係負責承做系爭房屋之鋁門窗工程，並已陸續進場安裝等情
 ，業據其供述在卷，況依前開同意書之內容係指：於系爭房屋建築完成並登記
      完畢後，被告壬○○應無條件以同價款向自訴人丁○○買受原由丁○○所購買
      之房屋部分等情，既然系爭房屋尚未建築完成亦未登記完畢，則依自訴人丁○○之前開指述，均難據以被告壬○○有何施用詐術之行為。另依自訴人丁○○
      於八十八年九月七日庭呈之「事後協議書」（於八十八年六月三日簽訂）以觀
      ，乃就自訴人丁○○之鋁門窗貨款金額與其購屋自備款之繳交、抵償方式達成
      協議，而該協議書之簽訂人則係被告丙○○，則由此更足以證明被告壬○○僅
      負責系爭房屋之銷售業務等情，而系爭房屋之興建、設計、規劃等事項，確實
      均係由被告丙○○負責處理之事實。由前述以觀，亦不能證明被告壬○○有何
      詐欺之犯行。
（四）被告丙○○辯稱其曾與張正治、楊勝美等人約定共同出資興建系爭「美夢成真
      」房屋等情，並提出於八十六年十一月二十四日其與張正治、楊勝美所簽訂之
      「鳳山厝段透天住宅合資合建契約書」一紙為證，此亦經證人張正治、楊勝美
      分別證述屬實（原審八十八年八月三日訊問筆錄），雖被告丙○○與證人張正
      治、楊勝美間就其原本內部約定出資之金額指述不一（被告丙○○稱：張正治
      、楊勝美原答應各出資一千萬元，證人張正治、楊勝美則證稱：原即約定其各
      出二百萬元），然由此已足見被告丙○○於興建系爭房屋前，確實已開始有籌
      資之行為。另被告丙○○於八十七年八月十八日，曾以其父親李祥源所有之六
      筆農地，委託允泰營造有限公司向岡山農民銀行貸款一千六百萬元等情，亦據
      被告丙○○提出其與允泰營造有限公司簽訂之「提供土地委託抵押貸款協議書
      」一紙為憑，而該協議書之見證人洪正吉，於八十八年九月七日原審調查時亦
      證稱：當時丙○○因為蓋「美夢成真」之資金不足，所以提供萬丹鄉○○段三
      三九地號及同鄉○○段五五二、五五三、五八九、五九Ｏ、五九一地號等六筆
      土地給允泰營造有限公司辦理土地抵押借款，以便作為繼續建造「美夢成真」
      的資金等語，亦即被告丙○○於開始興建系爭房屋後，確實曾遭遇資金不足情
      形，並因而曾委託他人辦理貸款事宜，雖事後因被告丙○○與系爭土地之地主
      有糾紛（自訴人亦不否認被告丙○○與地主間確有糾紛之事實）致前開貸款協
      議並未實際完成，然並無積極證據足以證明被告丙○○於簽約前或簽約時即可
      預見其與地主將產生前開糾紛，倘被告丙○○自始即具有詐欺意圖，則其於工
      程進行中遭遇資金不足情形時，大可一走了之。是以尚難據此認定被告丙○○
      於簽約時即有詐欺之意圖。
（五）另依自訴人提出之系爭房屋預定買賣合約書第六條，係約定：「本預售屋之建
      築工程應在民國八十六年十二月十五月之前開工，自開工日起算三百六十個日
      曆天以前完成主建物、附屬建物及使用執照所定必要措施˙˙˙」。經原審於
      八十八年十二月二十九日至系爭房屋建築工地現場勘驗之結果，系爭房屋確實
      尚未完成，而被告丙○○亦自承當時系爭房屋尚無法取得使用執照等情。惟依
      自訴人夏豔玉於原審調查時指稱：「八十八年七月三十一日下大雨，我有去工
      地看，有看見工人施工，但進度很慢」；「系爭房屋的屋頂已經蓋起來，水泥
      部分則還沒」（原審八十八年八月三日、十月五日、十一月十一日訊問筆錄）
      ，至其餘自訴人亦分別為大致相同之陳述；而於原審至現場勘驗後，施工現場
      仍有人繼續施做工程等情，亦據自訴人夏豔玉、庚○○、己○○、丁○○等分
      別陳明在卷。自訴人丁○○並於原審八十八年六月八日調查時指稱：系爭房屋
      鋁門窗部分由我承作，已陸陸續續進工地安裝，現已安裝約二、三十萬元的工
      程，已做到第二期等語，並於同年八月三日指稱：鋁門窗部分仍陸續有在施工
      ，安裝完成之總工程款是二百多萬等語。此外，被告丙○○供稱：我在八十九
      年三月二日有進一批六十萬元之磁磚等語，亦為自訴人夏豔玉所不否認。且依
      原審於前開期日至現場勘驗之結果，系爭房屋之大部分門窗、磁磚及其他裝潢
      、建材等雖均尚未安裝完成，然其鋼筋水泥之主要架構體則已大致上完成，此
      有現場拍攝之照片六紙在卷足憑，亦即被告丙○○之施工期限雖已違反前開系
      爭契約之約定，然其確實有將資金投入興建系爭房屋之工程，並在已逾契約之
      約定完成期限後，仍陸續進行系爭房屋之工程，且被告丙○○已提出高雄縣政
      府所核發之系爭房屋使用執照一紙在卷足憑，是以雖被告丙○○對於已收受自
      訴人所交付之大部分房屋買賣價金等情並未爭執，然如前所述，尚難因被告之
      施工進度有違反契約約定之情形，即遽以認定被告丙○○於簽訂系爭房屋契約
      時、或於收受自訴人所交付之房屋分期價款時，即有為自己不法所有之意思。
（六）綜上所述，不能證明被告丙○○、乙○○、甲○○、壬○○等人涉有自訴人所
      指訴之詐欺犯行，本件應屬民事債務不履行之問題，應循民事途徑以謀解決；
      此外，復查無其他積極證據足資證明被告有何詐欺犯行，自屬不能證明被告丙○○、乙○○、甲○○、壬○○犯罪。
四、原審以不能證明被告等人有詐欺之犯行而為無罪之諭知，核無不合，自訴人上訴
    意旨仍認被告等人犯罪，為無理由，應予駁回。
五、被告壬○○經合法傳喚，無正當理由於審判期日不到庭者，爰不待其陳述逕行判
    決；自訴人己○○、丁○○、辛○○及其代理人黃錦河，亦均經合法傳喚未於審
    判期日到庭，均依法由檢察官擔當訴訟。
據上論結，應依刑事訴訟法第三百六十八條、第三百六十四條、第三百三十一條第二
項、第三百七十一條，判決如主文。
本案經檢察官郭振昌到庭執行職務。
中    華    民    國    八十九      年     十二       月   三十   日
                              臺灣高等法院高雄分院刑事第二庭
                                  審判長法官  曾永宗
                                        法官  陳中和
                                        法官  邱永貴
右正本證明與原本無異。
不得上訴。
                                      書記官  周能智
中    華    民    國      九十      年       一       月    二    日
                                                               Ｊ


司法院資訊處製作；財團法人民間司法改革基金會備份。
